臺灣士林地方法院刑事判決　　　　　　　　　　　　　九十一年度易字第八五五號
　　公　訴　人　臺灣士林地方法院檢察署檢察官
　　被　　　告　乙○○
右列被告因傷害案件，經檢察官提起公訴（九十一年度調偵字第三二一號），本院判
決如左：
    主  文
乙○○無罪。令入相當處所施以監護壹年。
    理  由
一、公訴意旨略以：被告乙○○於民國九十一年七月二十一日早上前往臺北市○○區
    ○○路二段二○一號行政院退除役官兵輔導委員會臺北榮民總醫院（下稱臺北榮
    民總醫院）急診室照顧長輩時，因誤認遭急診室內之病患即告訴人丙○○嘲弄瞪
    視，竟返家取出伊所有之斧頭乙把，並於當日七時三十分許，基於傷害他人身體
    之犯意，以該斧頭背面鈍部至前開地點砍殺告訴人丙○○及其母甲○○，致其等
    分別受有頭部零點五公分、臉部零點五公分、左手二公分撕裂傷及臉部撕裂傷之
    傷害，旋即為警當場逮捕並查扣上開斧頭，因認被告涉有刑法第二百七十七條第
    一項之傷害罪嫌。
二、訊據被告乙○○對於其在前揭時、地持斧頭砍傷告訴人丙○○、甲○○之事實，
    迭於警訊、偵查及本院審理時均自白不諱，核與告訴人丙○○、甲○○指訴之被
    害情節大致相符，並有臺北榮民總醫院診斷證明書二紙在卷足憑，復有扣案之斧
    頭一把可資佐證，足見被告此部分之自白核與事實相符，堪予採信，從而被告確
    有於前揭時、地手持斧頭砍傷告訴人丙○○、甲○○之事實，已堪認定。
三、惟按心神喪失人之行為，不罰；又其行為不罰者，應諭知無罪之判決，刑法第十
    九條第一項、刑事訴訟法第三百零一條第一項分別定有明文。次按，刑法上之心
    神喪失與精神耗弱，應依行為時精神障礙程度之強弱而定，如行為時之精神，對
    於外界事務全然缺乏知覺理會及判斷作用，而無自由決定意思之能力者，為心神
    喪失；且刑法上所謂心神喪失人，非以其心神喪失狀態毫無間斷為必要，如果行
    為時確在心神喪失之中，即令其在事前、事後偶回常態，仍不得謂非心神喪失人
    ；而是否心神喪失，乃屬醫學上精神病科之專門學問，應由專門精神病醫學研究
    之人予以診查鑑定，方足斷定，此有最高法院二十六年度渝上字第二三七號、二
    十四年度上字第二八四四號、四十七年度台上字第一二五三號判例均可資參照。
四、本件公訴人認被告乙○○涉有前揭傷害之犯行，無非係以告訴人丙○○、甲○○
    之指訴及彼等所提出之診斷證明書為其論據，因認被告所為核與刑法第二百七十
    七條第一項傷害罪之客觀構成要件相符。惟查：
  （一）被告乙○○於行為當時已患有中度精神分裂症，此有中華民國身心障礙手冊
        一紙在卷足憑（附於本院卷內）。而被告前於警訊時已供稱：伊因罹患精神
        疾病沒有吃藥，而且已經五、六天沒有睡覺，所以精神不好，聽到旁邊有人
        在講話，以為他們是說伊，所以才會持斧頭砍殺他們等語（見偵查卷第七、
        九頁）；嗣於本院庭訊時亦供稱：伊當時因照顧伯公，沒有吃安眠藥，已經
        很多天沒有睡覺，當時伊走到哪裡，丙○○就跟到哪裡，像伊去抽煙的地方
        ，丙○○就跟著去，但他也不抽煙，後來伊去大廳睡覺，又遇到丙○○，伊
        覺得丙○○怪怪的，但他體型很壯，伊因徒手打不贏他，就回家去拿斧頭，
        後來伊拿斧頭來時，在病房處又碰到丙○○，丙○○罵伊豬哥瞟，後來伊就
        拿斧頭背面劈他，因伊砍丙○○時，甲○○出來阻擋，就被伊砍到等情在卷
        （見本院九十二年五月二十九日訊問筆錄第二至五頁）。又證人丙○○亦到
        庭證稱：當時伊因心臟病在榮總急診室Ｄ區病房住院，因為急診室很熱，伊
        到外面坐一下，當時急診室外面有一排椅子，被告就坐在那裡，伊也坐下去
        ，後來被告拿香菸請伊抽，伊說身體不好，不要抽，後來被告就走掉，伊就
        回病房休息，後來在七點半時，就被被告砍傷，當時伊未罵被告「豬哥瞟」
        等語；證人甲○○則證稱：當時伊看見被告忽然手持斧頭砍伊兒子，伊見狀
        上前保護伊兒子，這時伊的臉部也遭被告砍傷等語在卷（均見本院九十二年
        五月二十九日訊問筆錄第五、六頁）。故依被告及被害人所述上開內容觀之
        ，被告既與被害人丙○○、甲○○之間素不相識，復未發生爭執或衝突，然
        被告竟返家拿取斧頭，並手持斧頭砍傷被害人，衡其所為核與常情有違，足
        見被告於案發當時應受多日未服用藥物且長期失眠之影響，已產生幻聽及被
        害妄想之症狀。
  （二）另本院依職權送被告至臺北市立陽明醫院接受精神鑑定，鑑定醫師亦認「五
        個人生活史及病史：陳員在十八歲時因情緒不穩，抽筋等症狀，開始至臺大
        醫院精神科門診就診，當時診斷為精神分裂症，並開始藥物治療，之後入伍
        當兵，曾被軍中學長欺負，當時陳員因有被害妄想及幻聽等症狀，曾被轉介
        至花蓮國軍八○五醫院治療，自此陳員開始較規則藥物治療，其間幻聽仍持
        續，並曾住院至少四次，最近一次住院為兩年前在三軍總醫院，共住院二個
        月，目前陳員仍持續在三軍總醫院精神科門診追蹤治療中，陳員並領有健保
        重大傷病卡及身心殘障手冊，中度，診斷為精神分裂症。目前陳員表示仍持
        續在三軍總醫院精神科門診就醫治療，現在已較少幻聽、被害妄想等症狀，
        但仍常有關係妄想（感覺別人好像在看我、說我）及失眠現象，須時常提醒
        自己要克制，不然會瘋掉。八臨床診斷：慢性精神分裂症、邊緣智力功能。
        九鑑定結果：綜合上述資料，陳員自十八歲時起開始至臺大醫院精神科門診
        就診，診斷為精神分裂症，之後陸續轉至花蓮國軍八○五醫院及三軍總醫院
        精神科門診追蹤並藥物治療，其間曾住精神科病房數次（至少四次，最近一
        次是在三軍總醫院精神科病房住院）目前陳員仍偶有關係妄想及睡眠障礙等
        症狀，並有抽象思考能力退化、社交及職業功能慢性退化等現象，陳員犯罪
        前後意識清醒，但因已多天未服用精神科藥物，且已多天未睡眠，出現幻聽
        、關係及被害妄想等症狀，導致影響其判斷力，而出現傷人之行為，由此推
        論陳員犯案當時其精神狀態應已達心神喪失之程度。」等語，有臺北市立陽
        明醫院精神鑑定報告書一份在卷可按，益徵被告為前開傷害犯行當時，因其
        本身長期患有中度精神分裂症，且其精神狀態受多日未服用精神科藥物及睡
        眠障礙之影響，出現幻聽、關係及被害妄想等症狀，並已達對於外界事務全
        然缺乏知覺理會及判斷作用，而無自由決定意思之能力，故其行為時顯已陷
        於心神喪失之程度而無刑事責任能力，應堪認定。
  （三）綜上所述，本件被告行為時之精神狀態既已達到心神喪失之程度，自無刑事
        責任能力可言，縱對其行為施以刑罰，亦難達成社會防衛目的，依刑法第十
        九條第一項規定，其行為應屬不罰，自應諭知無罪之判決。
五、末查，本院審酌被告乙○○為中度精神分裂症之患者，目前仍有幻聽、關係及被
    害妄想之症狀，且其衝動行為控制不良，並有暴力傾向等情狀；況被告於本院審
    理時已請求將其送至醫院接受強制治療，以免傷害他人，為求能使被告接受妥適
    之治療與監護，並防止其繼續危害他人安全，致其週遭之人必須承擔不可預料之
    高度危險，爰併予宣告令入相當處所監護施以監護一年，期依保安處分執行法第
    四十六條、四十七條之規定，送往精神病院或醫院予以妥當之治療與監護。
六、至扣案之斧頭一把，係被告爺爺所有，而非屬於被告所有等情，業據被告供明在
    卷（見本院審判筆錄第七頁），復非屬違禁物，況本院既為被告無罪之判決，自
    無庸為沒收之諭知，併此敘明。
據上論斷，應依刑事訴訟法第三百零一條第一項，刑法第八十七條第一項、第三項，
判決如主文。
本案經檢察官吳怡明到庭執行職務。
中      華      民      國    九十三    年      三      月    三十一    日
                                  臺灣士林地方法院刑事第一庭
                                      審判長法  官  張  國  棟
                                            法  官  楊  迺  伶
                                            法  官  陳  章  榮
右正本證明與原本無異。
如不服本判決，應於判決送達後十日內，向本院提出上訴狀。
                                            書記官  嚴  慧  萍
中      華      民      國    九十三    年      四      月      五      日
